【裁判字號】    95,交上易,165
【裁判日期】    950907
【裁判案由】    過失致死
【裁判全文】
臺灣高等法院刑事判決               95年度交上易字第165號
上  訴  人  臺灣板橋地方法院檢察署檢察官
被      告  甲○○
                    樓
上列上訴人因過失致死案件，不服臺灣板橋地方法院95年度交易
字第70號，中華民國 95年5月16日第一審判決（起訴案號：臺灣
板橋地方法院檢察署 94年度偵字第18546號），提起上訴，本院
判決如下：
    主  文
原判決撤銷。
甲○○因過失致人於死，處有期徒刑捌月。
    事  實
一、甲○○前於民國88年間，因違反槍砲彈藥刀械管制條例等案
    件，經台灣桃園地方法院判處有期徒刑6月、6月，應執行有
    期徒刑1年，於 92年10月30日確定。又因違反槍砲彈藥刀械
    管制條例案件，經臺灣板橋地方法院判處有期徒刑1年1月，
    併科罰金1萬元，於91年1月16日因撤回本院90年上訴字第41
    19號案件而確定；再因違反毒品危害防制條例案件，經臺灣
    板橋地方法院判處有期徒刑7月、6月，應執行有期徒刑1 年
    ，於90年12月26日確定；後二案經臺灣板橋地方法院裁定定
    應執行刑為有期徒刑2 年。嗣上開三案經台灣桃園地方法院
    以93年度聲字第903號裁定定應執行刑為有期徒刑3年，甫於
    94年1月12日縮刑期滿執行完畢（起訴書誤繕為93年3月31日
    執行完畢）。猶不知悔悟，於 94年10月25日晚上8時55分許
    ，駕駛車號AH-5017號自用小客車（下稱A車），沿台北縣五
    股鄉○○路往成泰路方向行駛，行經同鄉○○路22號前，本
    應注意汽車除行駛於單行道或指定行駛於左側車道外，在未
    劃標線之道路，應靠右行駛，依當時情形，天氣晴，雖夜間
    但有照明，且道路乾燥無缺陷，並無不能注意情事，在其右
    側亦無其他車輛併行之特殊情況下，竟疏於注意靠右行駛，
    適時由劉雨青騎乘車號OYG-070號重型機車（下稱B車），沿
    台北縣五股鄉○○路往觀音山方向行駛，途經上開路段，本
    亦應注意汽車除行駛於單行道或指定行駛於左側車道外，在
    未劃標線之道路，應靠右行駛，亦疏未注意於此而未靠右行
    駛，終致二車對向交會，造成甲○○所駕駛A 車左前大燈與
    劉雨青騎乘之B車前車頭發生擦撞，導致B車連貫跳動式倒地
    而產生3道刮地痕，並飛彈落地，而甲○○所駕駛A車輾壓過
    劉雨青胸腹部，再因衝撞慣性擠壓推行劉雨青，終致撞彈落
    地而血流滿地。甲○○於肇事後，託適巧路過上址之甘如虹
    報警，在犯罪未被有偵查權之機關或公務員發覺前，主動向
    據報前來處理之警員表明為肇事人而自首，並接受裁判。劉
    雨青經送醫急救，於同年月日晚上9 時許，因神經性休克、
    顱底骨折不治死亡。
二、案經甲○○自首及劉雨青之父母丙○○、乙○○訴由臺北縣
    政府警察局蘆洲分局報請臺灣板橋地方法院檢察署檢察官偵
    查起訴。
    理  由
壹、證據能力方面：
    本件認定事實所引用之卷內所有卷證資料（包含證人與文書
    證據、物證等證據），並無證據證明係公務員違背法定程序
    所取得，且被告以外之人於審判外所為之陳述，亦無刑事訴
    訟法第159條之1至之3 所規定不得作為證據之情形，又卷內
    之文書證據，亦無刑事訴訟法第159條之4顯有不可信之情況
    與不得作為證據之情形，則依刑事訴訟法第159條至第159條
    之5 之規定，本件認定事實所引用之本件卷證所有證據（包
    含人證與文書證據、物證等證據），均認有證據能力，合先
    敘明。
貳、實體方面：
一、認定被告成立犯罪之證據及理由：
（一）訊據被告否認有何過失致死犯行，辯稱：伊有靠右行駛，
      並無過失可言，且被害人劉雨青亦未靠右行駛，方導致本
      件車禍云云，然查：
（二）上開犯罪事實，業據被告於偵查中坦承不諱（見偵查卷第
      86頁），並有道路交通事故現現場圖、處理交通事故現場
      圖測繪草圖、道路交通事故調查報告表（一）、（二）各
      1紙、現場照片28 幀、道路交通事故肇事人自首情形紀錄
      表1 紙在卷可證；再被害人確因本件車禍受有神經性休克
      、顱底骨折，經送醫急救，仍因傷重不治死亡之情，有行
      政院衛生署台北醫院診斷證明書、台北縣政府消防局救護
      紀錄表各1 紙附卷可稽，且經臺灣板橋地方法院檢察署檢
      察官督同法醫師相驗屬實，並製有勘驗筆錄、相驗屍體證
      明書、驗斷書及相驗照片18幀在卷可憑。
（三）證人即繪製現場圖之警員林志勇於原審到庭證稱：「（你
      所繪製的事故現場車禍草圖以及道路交通事故現場圖還有
      調查報告一、二，是否都是依照現場狀況所記載？）除了
      24項保護裝置（即道路交通事故調查報告表二第24項），
      現場沒有發現機車駕駛的安全帽，所以我記載1 是不對的
      ，其他都是依照現場資料來記載的。（你現場的煞車痕，
      只有看到依照道路交通事故現場圖上所繪製的煞車痕，沒
      有其他的煞車痕？）是的」等語（見原審卷第80頁），再
      觀諸道路交通事故現場圖上記載被告所駕駛A 車右後車輪
      附近有落土、肇事後被害人所有物品及所騎乘B 車解體散
      落物，核均與現場照片相吻合，足見證人林志勇繪製道路
      交通事故現場圖、道路交通調查報告表（一）、（二）悉
      依現場跡證而繪製。又證人甘如虹於偵查中證稱：「（是
      否有移動現場人車？）沒有。（目睹經過情形？）我從成
      泰路左轉上登林路，往觀音山方向行駛，我的方向跟死者
      一樣，我在成泰路時死者就從我右後方超車到我左前方，
      他行駛在我前面，因為我車速較慢，有跟死者拉開一段距
      離，所以我沒有親眼看見車禍發生。等我開到現場時，車
      禍已經發生，死者已經躺在地上等語（見偵查卷第58頁）
      ，以證人甘如虹係隨被害人先後到達肇事現場，被告理應
      無肇事後移動現場之時間，且依道路交通現場圖顯示， A
      車右後車輪附近有落土，B車倒地刮地痕有3處，第2 處刮
      地痕甚且在A車底盤下，且肇事後被害人所有物品及B車解
      體散落物，除小部分在A車右後方外，其餘均集中在A車右
      前方與被害人臥地之間，依現場照片觀察該等散落物並無
      遭輾壓現象，足證A 車並無肇事後從被害人倒臥在地之處
      將A車移動後退之情形，否則在A車右前方散落物應會遭 A
      車肇事後後退而輾壓之情；又依現場照片可知，血跡僅集
      中在被害人臥地之處，如被告肇事後有移動被害人，血跡
      應不會集中在被害人臥地處。綜上，被告肇事後，現場應
      如證人甘如虹所證，未有人移動過現場，是以卷附道路交
      通事故現場圖及道路交通事故調查報告表（一）、（二）
      所記載足以認定被告是否有過失責任之依據。
（四）被告雖辯稱伊有靠右行駛，自無過失云云，然依卷附道路
      交通事故現場圖所繪，台北縣五股鄉○○路係未劃標線之
      道路，且路寬共6公尺，而事故發生後被告所駕駛A車留有
      左煞車痕5.9公尺，起點距其行向右側路邊緣3.1公尺，右
      煞車痕長6.2公尺，起點距右邊緣1.8公尺，衡情煞車痕係
      輪胎煞車所造成，而自用小客車車身相當於左右輪胎間之
      軸距（包含輪台寬度），顯然被告所駕駛A 車左側車身已
      逾越道路中心線3 公尺處，再徵諸被告於原審審理時供稱
      ：「（行駛中發生車禍時，你的右手旁邊有沒有機車？）
      沒有」等語（見原審卷第87頁），足徵被告肇事時並無特
      殊情況必須行駛左側道路之情，自應認被告駕車時有未靠
      右行駛之行為。又依現場照片觀之，被告所駕駛上開自用
      小客車左前大燈塌陷，被害人所騎乘上開重型機車把手與
      車身分離，顯然二車擦撞點在被告所駕駛上開自用小客車
      左前大燈與被害人所騎乘上開重型機車前車頭，然因被告
      駕車僅些微逾越肇事地點登林路中心線，依二車撞擊位置
      推斷，顯見被害人騎乘機車亦未靠右行駛，二車方產生擦
      撞，是被害人亦有未靠右行駛之過失。
（五）證人即台灣板橋地方法院檢察署檢驗員蔡勝州於原審到庭
      證稱：依照相驗卷第57頁背面，腹胸部欄第一點、第二點
      外傷型態以及造成第四點腹部堅實、第五點右胸壁塌陷的
      結果，而胸壁塌陷是指胸勒骨折，這樣型態的肋骨骨折是
      由上往下，由外往內塌陷，可由口腔渾濁的出血獲得印證
      ，故胸腹部的傷並不只是單純的挫傷，而是一個高速性、
      高摩擦係數性的挫傷，所以研判並不是撞擊傷，且因人體
      肌膚骨骼本來就有一些彈性，所以才會達到胸肋可以保護
      人體的內臟，在一定程度的撞擊輾壓之下，並不一定會被
      壓扁，人體可以承受相當程度的輾壓等語，雖證人林世其
      於原審到庭證稱：死者衣物由我負責拍攝檢視，衣物上留
      下痕跡應該是撞擊到水箱的護罩，至於腳部右膝蓋部分是
      撞擊到護罩之後，被害人倒地，腳部有接觸到被告車輛底
      盤下引擎凹槽才留下油漬，從相驗卷第78頁右上角相片可
      以看出來，另外水箱護罩、輪胎車紋、底盤引擎凹槽三者
      間隔都是1.5 公分等語，證人林志勇到庭亦證稱：機車在
      行進時，會有慣性，所以，撞擊後會繼續往前，不一定就
      是被被告輾壓過等語，然二車對撞肇事係在數秒間迅速發
      生、結束之動態過程，判斷車禍如何發生應以被害人所受
      傷勢、外在跡證綜合加以判斷，尤其肇事車輛是否輾壓過
      被害人，自應以被害人受傷情況為主，外在跡證為輔，互
      相勾稽判斷，尚難僅以外在跡證為主，而置被害人是否有
      承受重力由上往下擠壓導致輾壓傷情況於不論，本件依台
      灣板橋地方法院檢察署驗斷書所載：被害人右鎖骨部分高
      速、高摩擦性壓挫傷、右胸外至胸口高速、高摩擦性挫傷
      （至頸部傷距36公分，二之間距、寬痕1. 5至2公分），
      並因上開傷勢導致腹部堅實、右胸壁塌陷，復有口腔混濁
      紅黑溢血事證，若無被告所駕駛A 車由上而下輾壓施力，
      斷無造成被害人腹部堅實、右胸壁塌陷情況，足證被告所
      駕駛A 車應有輾壓過被害人胸腹部無誤。另證人蔡勝州於
      原審亦到庭證稱：被害人脖子輕微的輾壓，因僅發現頸下
      的皮下氣腫，但是沒有發現甲狀軟骨及企管還有舌骨的斷
      裂現象，這極有可能是和輪胎接觸面的應力所造成的傷勢
      ，有可能來自側面輪胎轉動中的推壓拍擊、被害人當天所
      穿長褲是牛仔褲，屬於高係數摩擦性物質，從刑事組警員
      林世其所提供的跡證可以證明死者確實曾經在被告的車底
      ，腹胸部確定是輾壓傷，但膝蓋部分可以參酌林世其所言
      是引擎底部跟牛仔褲的磨合痕跡等語（見原審卷第84頁）
      ，參酌外水箱護罩、輪胎車紋、底盤引擎凹槽三者的間隔
      都是1.5公分，在無直接證據顯示係遭被告所駕駛A車由上
      往下輾壓而造成者，可知被害人頸部、四肢右前膝、右脛
      前、右脛內高速性、高摩擦性摩挫傷，尚無法率加妄斷係
      遭A車輾壓過。
（六）又「汽車煞車距離、行車速度及道路摩擦係數對照表」係
      交通主管機關參照美國西北大學研究之「車速測定量規」
      ，及國內外關於摩擦係數之資料所求出並研訂之數據，以
      供汽車肇事時，鑑定之參考。依該對照表，可從汽車之煞
      車距離，亦即在路面上所遺留煞車痕跡之長度，換算出行
      車速度。本件依據證人警員林志勇於原審證稱：「（你現
      場的煞車痕，只有看到依照道路交通事故現場圖上所繪製
      的煞車痕，沒有其他的煞車痕？）是的」等語，再觀諸道
      路交通事故現場圖上所繪，並無二段式煞車痕之記載，尚
      難恣意認定被告有二段式煞車情形。又依照道路交通事故
      現場圖所繪，被告所駕駛A車留有左煞車痕5.9公尺，右煞
      車痕長6.2 公尺，依上開汽車煞車距離、行車速度及道路
      摩擦係數對照表顯示被告車速在40公里以下，並無逾越肇
      事路段速限40公里之情形。雖證人林志勇於原審到庭證稱
      ：有時候煞車的時候，並不一定會馬上產生煞車痕，依照
      現場情形判讀，汽車的右後輪胎位置有產生落土，右後保
      險桿底下（相片第15張）那邊有刮地痕，現場研判機車可
      能在產生刮地痕之前就已經發生碰撞而倒地。意思是汽車
      在發生碰撞時還有往前推擠的現象，所以，機車才會在汽
      車的右前方停下等語，但其亦證稱：依照現場撞擊後的狀
      況研判，目前只能依照煞車痕來判斷被車速，而且被告的
      筆錄是依照他自己說的我們所做的紀錄等語，以被告在初
      次警詢最無防備心理狀態下自承：時速約30公里等情，此
      與現場所留存煞車痕長度，以上開對照表研判被告車速相
      當，復無其他積極證據足以認定被告有二段式煞車下，尚
      難率斷被告有超速行駛之違規行為。
（七）按「汽車除行駛於單行道或指定行駛於左側車道外，在未
      劃標線之道路，應靠右行駛」，道路交通安全規則第95條
      第1項定有明文。本件被告駕駛A車行經未劃標線之台北縣
      五股鄉○○路時，本應注意上開規定，依當時情形，天氣
      晴，雖夜間但有照明，且道路乾燥無缺陷等情，此有道路
      交通事故調查報告表（一）存卷可參，並無不能注意情事
      ，在其右側復無其他車輛併行之特殊情況下，被告竟疏於
      注意靠右行駛，以致肇事，被告對本件車禍之發生顯有過
      失甚明，雖被害人如上所述，自身亦有未靠右行駛之違規
      行為，惟不能解免被告之過失責任，且本件經送請台灣省
      台北縣區車輛行車事故鑑定委員會鑑定結果，亦同此見解
      ，此有該會94年11月28日北縣行字第0945181550號函附鑑
      定意見書存卷為憑。被告空言否認過失責任，不足採信。
      而被害人因本件車禍受有上開傷害，經送醫急救後仍不治
      死亡之情，業如上述，足見被告之過失行為與被害人之死
      亡結果間，具有相當因果關係甚明。本案事證明確，被告
      之過失致死犯行，洵堪認定，應依法論科。
二、論罪科刑：
      核被告所為，係犯刑法第276條第1項之過失致死罪。被告
      有如事實欄所載前科情形，固有本院被告前案紀錄表附卷
      可稽，其雖於5 年內再犯本件有期徒刑以上之罪，惟查：
      被告行為後，刑法第47條亦於94年2月2日修正公布、95年
      7月1日施行，依新修正之刑法第47條第1 項規定，於受徒
      刑之執行完畢或一部之執行而赦免後，5 年以內故意再犯
      有期徒刑以上之罪者，始構成累犯，而被告本案係因過失
      犯有期徒刑以上之罪，依修正前之刑法第47條規定，固構
      成累犯，然依修正後之刑法第47條第1 項規定，則不構成
      累犯，被告行為後法律有變更，經比較新舊法，以修正後
      法律較有利於被告，應依刑法第2條第1項但書規定，適用
      修正後之刑法第47條第1 項之規定，被告本案不構成累犯
      。又查被告行為後，刑法於 94年2月2日修正公布，95年7
      月1 日施行，有關自首之規定，修法前規定係減輕其刑；
      而修法後則規定得減輕其刑，自屬法律有變更，依修正後
      刑法第2條第1項規定，比較新舊法結果，自以修正前之規
      定有利於行為人。本件被告於肇事後，在有偵查權限之警
      察機關尚不知何人為肇事者前，經送醫急救時主動向據報
      前來處理之員警坦承肇事，陳述車禍發生經過，而自首並
      接受裁判，有道路交通事故肇事人自首情形紀錄表1 紙附
      卷可佐，足認被告係對於未發覺之罪自首而接受裁判，應
      依修正前刑法第62條前段減輕其刑。
三、撤銷原審判決之理由：
    原審認被告罪證明確，予以論罪科刑，固非無見，惟查被告
    行為後，刑法於94年2月2日修正公布，95年7月1日施行，有
    關自首之規定，修法前規定係減輕其刑；而修法後則規定得
    減輕其刑，自屬法律有變更，原審判決未及比較適用刑法第
    47條第1項之修正條文，而適用修正前刑法第47 條之規定，
    認被告構成累犯而加重其刑，自有可議。被告犯罪後，矢口
    狡辯否認過失責任，且迄今尚未能賠償被害人家屬之損害，
    處刑自不宜寬縱，檢察官上訴指摘及此，其上訴有理由，原
    判決既有可議，爰由本院撤銷改判，並審酌被告之過失程度
    ，尚未已與被害人家屬達成和解，兼衡其犯後否認犯行，不
    知悔悟等一切情狀，量處如主文第二項所示之刑，以示懲儆
    。
參、據上論斷，應依刑事訴訟法第369條第1項前段、第364 條、
    第299條第1項前段，刑法第2條第1項、第276條第1項、（修
    正前刑法）第62條前段，判決如主文。
本案經檢察官劉靜婉到庭執行職務。
中    華    民    國    95    年    9     月    7     日
                  交通法庭    審判長法  官  陳正雄
                                    法  官  許宗和
                                    法  官  許錦印
以上正本證明與原本無異。
不得上訴。
                                    書記官  楊妙恩
中    華    民    國    95    年    9     月    14    日
附錄本案論罪科刑法條全文：
中華民國刑法第二百七十六條
因過失致人於死者，處二年以下有期徒刑、拘役或二千元以下罰
金。
從事業務之人，因業務上之過失犯前項之罪者，處五年以下有期
徒刑或拘役，得併科三千元以下罰金。


司法院資訊處製作；財團法人民間司法改革基金會備份。
